ACORDAO-COMPLETO-2485862

ACÓRDÃO 2922/2022 ATA 18/2022 - SEGUNDA CÂMARA

VISTOS, relatados e discutidos estes autos de aposentadorias deferidas pela Universidade Federal do Rio Grande do Norte em favor de Iris de Castro Lima, José Antunes de Carvalho, José Humberto da Silva, Manoel Pedro de Souza Filho, Maria das Neves Chianca e Ronaldo Fernandes de Gois;
ACORDAM os Ministros do Tribunal de Contas da União, reunidos em Sessão da 2ª Câmara, nos termos do art. 71, III e IX, da Constituição de 1988, dos arts. 1º, V, 39, II, e 45 da Lei nº 8.443, de 1992, e dos arts. 260, § 1º, e 262, § 2º, do RITCU, ante as razões expostas pelo Relator, em:
9.1. anotar como prejudicada a apreciação de mérito dos atos iniciais de aposentadorias em favor de José Humberto da Silva (à Peça 3 sob o n.º 136476/2020) , José Antunes de Carvalho (à Peça 4 sob o n.º 3693/2021) , Iris de Castro Lima (à Peça 5 sob o n.º 6028/2021) , Ronaldo Fernandes de Gois (à Peça 6 sob o n.º 6284/2021) , Manoel Pedro de Souza Filho (à Peça 7 sob o n.º 6876/2021) e Maria das Neves Chianca (à Peça 8 sob o n.º 11094/2021) , por perda de objeto, nos termos do art. 260, § 5º, do RITCU, diante dos supervenientes falecimentos desses interessados;
9.2. determinar que, no prazo de 15 (quinze) dias contados da notificação desta deliberação, a Universidade Federal do Rio Grande do Norte promova, se ainda não fez, a suspensão dos pagamentos decorrentes dos atos indicados pelo item 9.1 deste Acórdão, diante dos supervenientes falecimentos dos interessados e das eventuais ausências de formação dos subsequentes atos de pensão civil;
9.3. enviar a cópia deste Acórdão, com o Relatório e a Proposta de Deliberação, à Universidade Federal do Rio Grande do Norte, para ciência e efetivo cumprimento do item 9.2 deste Acórdão; e
9.4. promover o arquivamento do presente processo, nos termos do art. 169 do RITCU.

Aposentadorias deferidas pela Universidade Federal do Rio Grande do Norte em favor de Iris de Castro Lima, José Antunes de Carvalho, José Humberto da Silva, Manoel Pedro de Souza Filho, Maria das Neves Chianca e Ronaldo Fernandes de Gois.

Segunda Câmara

Universidade Federal do Rio Grande do Norte.

3. Interessados: Iris de Castro Lima (CPF XXX.961.014-XX); José Antunes de Carvalho (CPF XXX.913.574-XX); José Humberto da Silva (CPF XXX.341.704-XX); Manoel Pedro de Souza Filho (CPF XXX.521.164-XX); Maria das Neves Chianca (CPF XXX.384.334-XX); Ronaldo Fernandes de Gois (CPF XXX.909.224-XX).

13.1. Ministros presentes: Bruno Dantas (Presidente), Augusto Nardes e Antonio Anastasia.
13.2. Ministro-Substituto convocado: Marcos Bemquerer Costa.
13.3. Ministro-Substituto presente: André Luís de Carvalho (Relator).

ANDRÉ DE CARVALHO

Trata-se de aposentadorias deferidas pela Universidade Federal do Rio Grande do Norte em favor de Iris de Castro Lima, José Antunes de Carvalho, José Humberto da Silva, Manoel Pedro de Souza Filho, Maria das Neves Chianca e Ronaldo Fernandes de Gois.
2.	Após a análise do feito, o Auditor Federal Ivo Oliveira e Silva lançou o seu parecer à Peça 10, com a anuência do diretor da Sefip (Peça 11) , nos seguintes termos:
" (...) EXAME TÉCNICO
Procedimentos aplicados
3.	Os procedimentos para exame, apreciação e registro de atos de pessoal encontram-se estabelecidos na Instrução Normativa TCU 78/2018 e na Resolução TCU 206/2007. Essas normas dispõem que os atos de pessoal disponibilizados por meio do e-Pessoal devem ser submetidos previamente a críticas automatizadas, com base em parâmetros predefinidos.
4.	As críticas das informações cadastradas na etapa de coleta do ato foram elaboradas e validadas levando-se em conta as peculiaridades de cada ato. Os itens verificados nessa etapa são inerentes a dados cadastrais, fundamentos legais, mapa de tempo, ficha financeira, assim como eventuais ocorrências de acumulação. Trata-se de verificações abrangentes, minuciosas e precisas e sem a necessidade de ação humana e, portanto, menos suscetível a falhas. As críticas aplicadas estão discriminadas no sistema, no Menu e-Pessoal, opção 'Crítica', que podem ser acessadas mediante concessão de perfil específico a servidores do TCU responsáveis pela análise.
5.	Além das críticas automatizadas, há verificação humana adicional no caso de haver alertas do sistema ou informações não formatadas, como esclarecimentos do gestor ou do controle interno. 
6.	As críticas também consideram os registros do Sistema Integrado de Administração de Recursos Humanos (Siape) . O Siape disponibiliza informações atualizadas sobre as parcelas que integram os proventos, diferentemente, portanto, do e-Pessoal, que informa as parcelas no momento do registro do ato. 
7.	Essa confrontação com o Siape fornece uma visão atual e verdadeira da situação, o que permite descaracterizar irregularidades e inconsistências que, embora constantes do e-Pessoal, já foram corrigidas.
8.	As verificações detectadas nos atos encontram-se discriminadas na aba de pendências de cada ato no sistema e-Pessoal, bem como nos espelhos dos atos contemplados por esta instrução.
Exame das Constatações
9.	Ato: 136476/2020 - Interessado: JOSE HUMBERTO DA SILVA - CPF: XXX.341.704-XX
9.1. Parecer do Controle Interno: considerar o ato Perda de objeto. Justificativa: Ato de aposentadoria, cujo ex-servidor já faleceu.
9.2. Constatação e análise: 
9.2.1. Perda de objeto 'Sisobi (Nome Servidor/Instituidor : JOSE HUMBERTO DA SILVA, CPF: XXX.341.704-XX, Data de óbito: 25/07/2020) , Pensão civil (onde o servidor consta como instituidor) 136560/2020'.
a.	Justificativa do Gestor de Pessoal: Não há. Verificação efetuada no âmbito do TCU.
b.	Análise do Controle Interno: Não há. Verificação efetuada no âmbito do TCU.
c.	Análise da Equipe Técnica: Perda de objeto
Verifica-se, em consulta realizada nos Sistemas deste Tribunal, que a concessão de aposentadoria referente ao ato do presente processo já foi encerrada. Assim, como se trata de situação que cessou os efeitos financeiros da concessão antes de sua apreciação por esta Corte, cabe a aplicação do art. 260, §5º do Regimento Interno do TCU. Segundo esse dispositivo, poderá ser considerado prejudicado, por perda de objeto, o exame dos atos de pessoal cujos efeitos financeiros tenham cessado antes de sua apreciação.
9.3. O detalhamento da norma legal e da jurisprudência para a inconsistência acima elencada encontra-se no anexo II dessa instrução. 
9.4. Encaminhamento do ato: 
9.4.1. Considerar prejudicado, por perda de objeto, o exame do ato de Aposentadoria de JOSE HUMBERTO DA SILVA, com fundamento no art. 71, inciso III, da Constituição Federal, arts. 1º, inciso V, e 39, inciso II, da Lei 8.443/1992 e art. 260, § 5º, do Regimento Interno do Tribunal de Contas da União.
10. Ato: 3693/2021 - Interessado: JOSE ANTUNES DE CARVALHO - CPF: XXX.913.574-XX
10.1. Parecer do Controle Interno: considerar o ato Legal.
10.2. Constatação e análise: 
10.2.1. Perda de objeto 'Pensão civil (onde o servidor consta como instituidor) 4007/2021'.
a.	Justificativa do Gestor de Pessoal: Não há. Verificação efetuada no âmbito do TCU.
b.	Análise do Controle Interno: Não há. Verificação efetuada no âmbito do TCU.
c.	Análise da Equipe Técnica: Perda de objeto
Verifica-se, em consulta realizada nos Sistemas deste Tribunal, que a concessão de aposentadoria referente ao ato do presente processo já foi encerrada. Assim, como se trata de situação que cessou os efeitos financeiros da concessão antes de sua apreciação por esta Corte, cabe a aplicação do art. 260, §5º do Regimento Interno do TCU. Segundo esse dispositivo, poderá ser considerado prejudicado, por perda de objeto, o exame dos atos de pessoal cujos efeitos financeiros tenham cessado antes de sua apreciação.
10.3. O detalhamento da norma legal e da jurisprudência para a inconsistência acima elencada encontra-se no anexo II dessa instrução. 
10.4. Encaminhamento do ato: 
10.4.1. Considerar prejudicado, por perda de objeto, o exame do ato de Aposentadoria de JOSE ANTUNES DE CARVALHO, com fundamento no art. 71, inciso III, da Constituição Federal, arts. 1º, inciso V, e 39, inciso II, da Lei 8.443/1992 e art. 260, § 5º, do Regimento Interno do Tribunal de Contas da União.
11. Ato: 6028/2021 - Interessado: IRIS DE CASTRO LIMA - CPF: XXX.961.014-XX
11.1. Parecer do Controle Interno: considerar o ato Legal.
11.2. Constatações e análises: 
11.2.1. O 'Mês/ano de referência para cálculo dos proventos é anterior a 06/1994. Anexar documento que comprova a estrutura remuneratória do servidor no mês de referência, assim como a estrutura remuneratória atual.
a.	Justificativa do Gestor de Pessoal: Anexadas tabelas remuneratórias. Gestor anexou os seguintes documentos: Lei 8178-Documento oficial, Lei 13325-Documento oficial,.
b.	Análise do Controle Interno: Justificativa do gestor esclarece pendência
c.	Análise da Equipe Técnica: Ilegal
Não há.
11.2.2.	Ato e-Pessoal em substituição a ato Sisac devolvido de acordo com comunicado da presidência do TCU.
a.	Justificativa do Gestor de Pessoal: Não há. Verificação efetuada no âmbito do TCU.
b.	Análise do Controle Interno: Não há. Verificação efetuada no âmbito do TCU.
c.	Análise da Equipe Técnica: Legal
Ato em substituição a ato SISAC devolvido com entrada original no TCU na data de 1/11/2019.
11.3. O detalhamento da norma legal e da jurisprudência para a inconsistência acima elencada encontra-se no anexo II dessa instrução. 
11.4. Encaminhamento do ato: 
11.4.1. Considerar ILEGAL e recusar registro do ato de Aposentadoria de IRIS DE CASTRO LIMA do quadro de pessoal do órgão/entidade Universidade Federal do Rio Grande do Norte, com base nos arts. 71, inciso III, da Constituição Federal, 1º, inciso V, e 39, inciso II, da Lei 8.443/1992 e 260, § 1º, do Regimento Interno.
12. Ato: 6284/2021 - Interessado: RONALDO FERNANDES DE GOIS - CPF: XXX.909.224-XX
12.1. Parecer do Controle Interno: considerar o ato Legal.
12.2. Constatação e análise: 
12.2.1. Perda de objeto 'Sisobi (Nome Servidor/Instituidor: RONALDO FERNANDES DE GOIS, CPF: XXX.909.224-XX, Data de óbito: 29/08/2020) , Pensão civil (onde o servidor consta como instituidor) 6356/2021'.
a.	Justificativa do Gestor de Pessoal: Não há. Verificação efetuada no âmbito do TCU.
b.	Análise do Controle Interno: Não há. Verificação efetuada no âmbito do TCU.
c.	Análise da Equipe Técnica: Perda de objeto
Verifica-se, em consulta realizada nos Sistemas deste Tribunal, que a concessão de aposentadoria referente ao ato do presente processo já foi encerrada. Assim, como se trata de situação que cessou os efeitos financeiros da concessão antes de sua apreciação por esta Corte, cabe a aplicação do art. 260, §5º do Regimento Interno do TCU. Segundo esse dispositivo, poderá ser considerado prejudicado, por perda de objeto, o exame dos atos de pessoal cujos efeitos financeiros tenham cessado antes de sua apreciação.
12.3. O detalhamento da norma legal e da jurisprudência para a inconsistência acima elencada encontra-se no anexo II dessa instrução. 
12.4. Encaminhamento do ato: 
12.4.1. Considerar prejudicado, por perda de objeto, o exame do ato de Aposentadoria de RONALDO FERNANDES DE GOIS, com fundamento no art. 71, inciso III, da Constituição Federal, arts. 1º, inciso V, e 39, inciso II, da Lei 8.443/1992 e art. 260, § 5º, do Regimento Interno do Tribunal de Contas da União.
13. Ato: 6876/2021 - Interessado: MANOEL PEDRO DE SOUZA FILHO - CPF: XXX.521.164-XX
13.1. Parecer do Controle Interno: considerar o ato Legal.
13.2. Constatação e análise: 
13.2.1. Perda de objeto 'Sisobi (Nome Servidor/Instituidor: MANOEL PEDRO DE SOUZA FILHO, CPF: XXX.521.164-XX, Data de óbito: 06/12/2020) , Pensão civil (onde o servidor consta como instituidor) 7133/2021'.
a.	Justificativa do Gestor de Pessoal: Não há. Verificação efetuada no âmbito do TCU.
b.	Análise do Controle Interno: Não há. Verificação efetuada no âmbito do TCU.
c.	Análise da Equipe Técnica: Perda de objeto
Verifica-se, em consulta realizada nos Sistemas deste Tribunal, que a concessão de aposentadoria referente ao ato do presente processo já foi encerrada. Assim, como se trata de situação que cessou os efeitos financeiros da concessão antes de sua apreciação por esta Corte, cabe a aplicação do art. 260, §5º do Regimento Interno do TCU. Segundo esse dispositivo, poderá ser considerado prejudicado, por perda de objeto, o exame dos atos de pessoal cujos efeitos financeiros tenham cessado antes de sua apreciação.
13.3. O detalhamento da norma legal e da jurisprudência para a inconsistência acima elencada encontra-se no anexo II dessa instrução. 
13.4. Encaminhamento do ato: 
13.4.1. Considerar prejudicado, por perda de objeto, o exame do ato de Aposentadoria de MANOEL PEDRO DE SOUZA FILHO, com fundamento no art. 71, inciso III, da Constituição Federal, arts. 1º, inciso V, e 39, inciso II, da Lei 8.443/1992 e art. 260, § 5º, do Regimento Interno do Tribunal de Contas da União.
14. Ato: 11094/2021 - Interessado: MARIA DAS NEVES CHIANCA - CPF: XXX.384.334-XX
14.1. Parecer do Controle Interno: considerar o ato Legal.
14.2. Constatação e análise: 
14.2.1. Perda de objeto 'Pensão civil (onde o servidor consta como instituidor) 11153/2021'.
a.	Justificativa do Gestor de Pessoal: Não há. Verificação efetuada no âmbito do TCU.
b.	Análise do Controle Interno: Não há. Verificação efetuada no âmbito do TCU.
c.	Análise da Equipe Técnica: Perda de objeto
Verifica-se, em consulta realizada nos Sistemas deste Tribunal, que a concessão de aposentadoria referente ao ato do presente processo já foi encerrada. Assim, como se trata de situação que cessou os efeitos financeiros da concessão antes de sua apreciação por esta Corte, cabe a aplicação do art. 260, §5º do Regimento Interno do TCU. Segundo esse dispositivo, poderá ser considerado prejudicado, por perda de objeto, o exame dos atos de pessoal cujos efeitos financeiros tenham cessado antes de sua apreciação.
14.3. O detalhamento da norma legal e da jurisprudência para a inconsistência acima elencada encontra-se no anexo II dessa instrução. 
14.4. Encaminhamento do ato: 
14.4.1. Considerar prejudicado, por perda de objeto, o exame do ato de Aposentadoria de MARIA DAS NEVES CHIANCA, com fundamento no art. 71, inciso III, da Constituição Federal, arts. 1º, inciso V, e 39, inciso II, da Lei 8.443/1992 e art. 260, § 5º, do Regimento Interno do Tribunal de Contas da União.
CONCLUSÃO
15. A abrangência e a profundidade das verificações levadas a efeito fundamentam convicção de que o ato 6028/2021 pode ser apreciado pela ilegalidade, em razão das irregularidades apontadas no item Exame das Constatações desta instrução, que representam afronta à legislação e à jurisprudência de referência.
16. O aludido ato deu entrada neste Tribunal há menos de cinco anos, não sendo aplicável, portanto, o procedimento de contraditório e ampla defesa determinado pelo Acórdão 587/2011-TCU-Plenário.
17. A abrangência e a profundidade das verificações levadas a efeito fundamentam convicção de que os atos 6876/2021, 3693/2021, 136476/2020, 6284/2021 e 11094/2021 podem ser prejudicados por perda de objeto, nos termos do art. 260, § 5º do Regimento Interno do TCU.
PROPOSTA DE ENCAMINHAMENTO
18. Ante o exposto, com fundamento no art. 71, inciso III, da Constituição Federal, no art. 1º, inciso V, e art. 39, incisos I e II, da Lei 8.443/1992, no art. 260 do Regimento Interno do Tribunal de Contas da União, propõe-se: 
18.1. Considerar ILEGAL e recusar registro do ato de Aposentadoria de IRIS DE CASTRO LIMA do quadro de pessoal do órgão/entidade Universidade Federal do Rio Grande do Norte, com base nos arts. 71, inciso III, da Constituição Federal, 1º, inciso V, e 39, inciso II, da Lei 8.443/1992 e 260, § 1º, do Regimento Interno.
18.2. Considerar prejudicado, por perda de objeto, o exame dos atos de Aposentadoria de MANOEL PEDRO DE SOUZA FILHO, JOSE ANTUNES DE CARVALHO, JOSE HUMBERTO DA SILVA, RONALDO FERNANDES DE GOIS e MARIA DAS NEVES CHIANCA, com fundamento no art. 71, inciso III, da Constituição Federal, arts. 1º, inciso V, e 39, inciso II, da Lei 8.443/1992 e art. 260, § 5º, do Regimento Interno do Tribunal de Contas da União."
3.	Enfim, por intermédio da Exma. Sra. Procuradora-Geral Cristina Machado da Costa e Silva, o MPTCU manifestou a sua parcial concordância em relação à referida proposta da unidade técnica, tendo, para tanto, consignado o seu parecer à Peça 13 nos seguintes termos:
" (...) 2. Por meio dos pareceres uniformes de peças n.ºs 10 e 11, a Secretaria de Fiscalização de Pessoal - Sefip - opina pela ilegalidade e negativa de registro do ato concessório de Iris de Castro Lima, devido às falhas apontadas à fl. 4 da peça n.º 5. Em relação aos demais atos, propõe-se que a apreciação seja considerada prejudicada, por perda de objeto, pelo falecimento dos inativos.
3.	Em consulta ao sistema Siape, verificamos que a ex-servidora Iris de Castro Lima veio a óbito em 15/12/2020, restando prejudicada a apreciação do formulário de peça n.º 5, por perda de objeto (peça n.º 12) .
4.	Quanto aos demais atos, ficou evidenciado o falecimento dos inativos, o que também torna prejudicada a apreciação dos atos concessórios de aposentadoria, por perda de objeto, como sugerido na instrução a cargo da unidade técnica.
5.	Por todo o exposto, com as vênias de estilo por divergir parcialmente do encaminhamento proposto pela Sefip às peças n.ºs 10 e 11, esta representante do Ministério Público de Contas sugere ao Tribunal que considere prejudicada, por perda de objeto, a apreciação dos formulários de aposentadoria constantes dos presentes autos, com fundamento no artigo 260, § 5.º, do Regimento Interno da Corte de Contas, ante o falecimento dos inativos."
É o Relatório.

não há.

Procuradora-Geral Cristina Machado da Costa e Silva.

APOSENTADORIA. PREJUÍZO À APRECIAÇÃO DE MÉRITO DO FEITO PELA PERDA DE OBJETO. DETERMINAÇÕES. ARQUIVAMENTO. COMUNICAÇÕES.

APOSENTADORIA (APOS)

Secretaria de Fiscalização de Integridade de Atos e Pagamentos de Pessoal e de Benefícios Sociais (Sefip).

Trata-se de aposentadorias deferidas pela Universidade Federal do Rio Grande do Norte sob as seguintes condições:
	Peça
	Beneficiário
	Número de Controle
	Data da Nascimento
	Tipo de Ato e de Aposentadoria
	Vigência
	Enviado ao TCU

	3
	José Humberto da Silva
	136476/2020
	28/10/1944
	Inicial por Aposentadoria Voluntária
	22/4/1997
	2/3/2021

	4
	José Antunes de Carvalho
	3693/2021
	9/6/1934
	Inicial por Aposentadoria Voluntária
	9/3/1989
	20/3/2021

	5
	Iris de Castro Lima
	6028/2021
	22/10/1943
	Inicial por Aposentadoria Voluntária
	13/3/1991
	4/3/2021

	6
	Ronaldo Fernandes de Gois
	6284/2021
	2/5/1946
	Inicial por Aposentadoria Voluntária
	16/3/2001
	4/3/2021

	7
	Manoel Pedro de Souza Filho
	6876/2021
	28/9/1950
	Inicial por Aposentadoria Voluntária
	13/11/2003
	5/3/2021

	8
	Maria das Neves Chianca
	11094/2021
	25/6/1942
	Inicial por Aposentadoria Voluntária
	7/4/1998
	11/3/2021

2.	De toda sorte, após a análise final do feito, a Sefip pugnou pela ilegalidade do ato de aposentadoria em prol de Iris de Castro Lima, sem prejuízo, todavia, de assinalar, como prejudicada, a apreciação de mérito dos demais atos, por perda de objeto, ante os falecimentos de José Antunes de Carvalho, José Humberto da Silva, Manoel Pedro de Souza Filho, Maria das Neves Chianca e Ronaldo Fernandes de Gois; tendo o MPTCU concordado parcialmente com essa proposta, sem prejuízo, todavia, de anotar que Iris de Castro Lima teria falecido em 15/12/2020, e, desse modo, o ato de aposentadoria em seu favor também padeceria pela perda de objeto.
3.	O TCU pode incorporar o parecer da Sefip, com o ajuste sugerido pelo MPTCU, a estas razões de decidir.
4.	Bem se vê que, a partir da consulta ao Siape (Peça 12) , teria sido identificado o falecimento de Iris de Castro Lima, em 15/12/2020, e, assim, a apreciação de mérito sobre todos os presentes ato de aposentadoria restaria prejudicada, por perda de objeto, nos termos do art. 260, § 5º, do RITCU.
5.	O TCU deve anotar como prejudicada, portanto, a apreciação de mérito dos respectivos atos iniciais de aposentadoria, por perda de objeto, ante os supervenientes falecimentos de Iris de Castro Lima, José Antunes de Carvalho, José Humberto da Silva, Manoel Pedro de Souza Filho, Maria das Neves Chianca e Ronaldo Fernandes de Gois.
Ante o exposto, pugno pela prolação do Acórdão ora submetido a este Colegiado.
TCU, Sala das Sessões, em 7 de junho de 2022.
Ministro-Substituto ANDRÉ LUÍS DE CARVALHO 
Relator